臺北高等行政法院判決　　　　　　　　　　　　　　　九十年度訴字第五八八一號
　　　　　　　　　　　　　　　.
　　原　　　告　甲○○
　　被　　　告　經濟部智慧財產局
　　代　表　人　陳明邦（局長）
　　訴訟代理人　乙○○
右當事人間因新型專利申請事件，原告不服經濟部中華民國九十年九月十三日經（九
○）訴字第○九○○六三二二六五○號訴願決定，提起行政訴訟，本院判決如左：
  　主  文
原告之訴駁回。
訴訟費用由原告負擔。
　　事  實
一、事實概要：原告於民國八十九年三月七日以「新型帶結分離式領帶」向被告申請
    新型專利，經被告編為第00000000號予以審查，不予專利。原告不服，
    申請再審查，案經被告於九十年五月二十二日以（九○）智專三（一）○二○一
    七字第○九○八七○○○九六二號新型專利再審查審定書為仍應不予專利之處分
    。原告不服，提起訴願，遭決定駁回，遂提起行政訴訟。
二、兩造聲明：
    (一)原告聲明：
      (1)請求撤銷原處分及訴願決定。
      (2)被告對於原告八十九年三月七日申請「新型帶結分離式領帶」事件，應准予
        註冊之行政處分。
      (3)訴訟費用由被告負擔。
    (二)被告聲明：如主文所示。
三、兩造之爭點：系爭「新型帶結分離式領帶」之新型專利申請案，是否符合取得新
    型專利之要件？
    (一)原告主張：
      (1)「領帶」是服裝之裝飾品，飾品之作用在增加美觀，如不求美觀就失去裝飾
        之意義。而「領結」又是該飾品突顯之焦點，因此改變「領帶」必須先要革
        新「領結」，看重美觀才有商品價值。研發「領結」思考之層面很廣，非片
        面單純既有知識可以做到，然而本創作研發「新型帶結分離式領帶」特別重
        視整體之設計。(一)結體造型要求美觀。(二)結構要簡化，生產要容易。(三)帶結
        之組合要平整牢固。(四)繫帶要方便安全。(五)換結要簡單。(六)不用打結，但長
        短要能任意調整。(七)配色要能簡易多變。(八)使用要簡便（使用者購得不用教
        學就會使用）。(九)產品要符合現代人時髦、多變、新潮、趣味之需求。
      (2)本件被告核駁原告「新型帶結分離式領帶」先引用00000000號案（
        以下簡稱甲案），後引用0000000號案（以下簡稱乙案）之案情作為
        駁斥之依據，可惜被告審案時忽略事理、實情。甲案之設計，其缺點結構繁
        雜、生產困難、結體背高體蹺，型體如同鴨嘴象鼻不美，帶與結組合時，領
        帶如同吊在象鼻鴨嘴之嘴唇上，不雅、不美、不牢、不適用。乙案之設計（
        如附圖二），其缺點結構之造型如同漏斗，繫戴利用彎鉤掛於襯衫之扣孔上
        ，而扣孔因有鈕扣阻擋，短鉤掛不穩，長鉤會刺喉不安全，而且結體內部裝
        有弧形橫竿，利用該弧形橫竿可將領結內部劃分成二部分，領帶之二端分別
        由此二部穿出，而可任意調整長短謂進步之作品，其實不然，因為該產品增
        多附件，不僅生產複雜，且會增加成本，又會阻礙領帶之進出，尤其領帶是
        布質軟性製品，組合時因結孔小領帶能否塞得進去，擠得出來都是問題，構
        想不通。再加上「結體」用橢圓形設計，而橢圓形之形體有一定厚度（間距
        ）。繫戴襯領無法垂直遮著領結，而領結又不能與襯領密合，運用不美並不
        適用，亦無法用。
      (3)本創作之特色與功能：
        特色：
          Ａ、造形採流線型設計，能增線條之美感。
          Ｂ、結體內不設任何附件，保留所有空間，使領帶進出不受阻力。
          Ｃ、繫帶桿（組合點）特設於結體正面上方，優點：(1)繫帶、調整、組合
              方便。(2)能保持領帶之平整。(3)能增加結體特色與新鮮之美感。
          Ｄ、本創作設計新穎，結體內外無任何另件附件，但功能俱全，效果卓越
              。
        功能：造形美觀，能多色生產，結構簡單能一次加工成型，帶與結組合容
          易（小學生購得都會使用），繫戴牢固安全，運用時帶與結能依個人個性
          喜愛來配色（未來使用者「一條領帶」能配換數十種不同色之領結，相反
          「一個領結」也能配換數十種不同花紋、花色之領帶）。而且領帶之長短
          能任意調整，換結簡便，具有新潮多變之功能，符合現代人對產品之多樣
          性、多變性、時髦性、趣味性、理想性、品味性之口味。
      (4)「領結」因體積小，利用之空間有限，要在狹小之領域裡研發，必須事先具
        有整體崇高之理想、構想，才能求得產品美觀、適用、好用、簡單且能多變
        完美之作品，如沒有深厚之專業知識、經驗與智慧，以及無形超然之邏輯思
        維，是很難成功的，因此本創作非申請前既有之技術與知識輕易完成，可從
        被告引證之甲案（核准已過四年），乙案（核准已過二十七年）之案例中瞭
        解真相，該案因邏輯不靈，構想瑕疵，產品迄今仍無法開發生產上市，就可
        獲得證明與解答。
      (5)本案「結體」外觀採流線型設計，後背上半部採斜面設計，結體內不設具卡
        制機構來管制領帶，簡化產品之結構與裝置，較引證案增進功效，具進步性
        。而被告所引證甲、乙案兩案，其產品不適用，不符經濟生產原則及市場需
        求，為不成熟作品，應不得與本案相提並論。
      (6)本創作能供產業上之利用，可增進運用上之功效，具進步性以及市場之適用
        需求性。本創作之「形狀」、「構造」與「裝置」與引證之案例不同，屬創
        新之構想與設計，符合專利法第九十七條之規定。
    (二)被告主張：
      (1)起訴理由主張本案被告審查引證第00000000（即公告第三○九七一
        四號，以下稱甲案）及0000000（即公告第一六一八一號，以下稱乙
        案）號專利案，前後理由不一云云。惟專利案之初、再審原本即為不同之審
        查階段，且本案再審查核駁理由先行通知書之理由亦同時引證甲、乙案而認
        本案不具進步性，故起訴理由所述實難以成立。
      (2)起訴理由主張甲案結構繁雜，不雅、不美、不牢、不適用，乙案造型如同漏
        斗，生產複雜，使用不便，本案具美感，便於使用，具多變性，具新穎性及
        進步性云云。惟查本案領結異於乙案之漏斗狀，將上半部採斜面設計等之造
        型外觀乃屬一般性之設計，為熟習該項技術者所易於達成者；又本案異於乙
        案領結背部所設彎鉤，而於結體背面設置水滴狀戴扣槽，亦於甲案所公開揭
        示；且乙案即揭示於固定領結之內部設具一弧形橫竿，利用該弧形橫竿將領
        結內部劃分成二部分，領帶之二端分別由此二部分穿出而得調整長短之相關
        技術內容，本案結體並未設具卡制機構管制領帶，而係將帶體穿入結體正面
        所設繫帶固定桿藉由摩擦力固定領帶，其構成與乙案相較難謂具進步性；至
        於有關花色調配等之設計組合，並非屬新型專利之範疇，故原處分並無不當
        ，起訴理由所述實不足採。
      (3)起訴補充理由主張本案結體外觀採流線型設計，後背上半部採斜面設計，結
        體內不設具卡制機構來管制領帶，簡化產品之結構與裝置，較引證案增進功
        效，具進步性云云。惟查本案領結所採外觀設計，如將上半部採斜面設計等
        之造型乃屬一般性之設計，為熟習該項技術者所易於達成者；又本案結體未
        設具卡制機構管制領帶，而係將帶體穿入結體正面所設繫帶固定桿藉由摩擦
        力固定領帶，其構成與乙案「固定領結之內部設具一弧形橫竿，利用該弧形
        橫竿將領結內部劃分成二部分，領帶之二端分別由此二部分穿出而得調整長
        短」之技術內容相較，係運用申請前既有之技術或知識，而為熟習該項技術
        者所能輕易完成且未能增進功效者，難謂具進步性，起訴補充理由所述實難
        以成立。
      (4)起訴補充理由主張被告引證甲、乙案不適用，為不成熟作品，應不得與本案
        相提並論云云。惟查引證甲、乙案是否適用及是否為成熟之作品，與本案是
        否合於新型專利要件並無關連，故起訴補充理由所述實不足採。
　　理  由
一、按凡對物品之形狀、構造或裝置之創作或改良，而可供產業上利用之新型者，得
    依法申請取得新型專利，固為專利法第九十七條暨第九十八條第一項所明定。惟
    如「新型係運用申請前既有之技術或知識，而為熟習該項技術者所能輕易完成且
    未能增進功效時」，仍不得依法申請取得新型專利，復為同法第九十八條第二項
    所明定。
二、本件系爭第00000000號「新型帶結分離式領帶」新型專利申請案，其特
    徵為「帶」與「結」係採分離式設計，結體之正面設有繫帶固定桿，背面設有戴
    扣槽，供固定領帶及繫戴領帶之用，另領帶之一頭內藏有膠軟片，目的在增強帶
    頭之硬度，使領帶能容易穿入領結為特徵者。被告以乙案即第0000000號
    「簡便迷你領帶」新型專利已揭示有於固定領結之內部水平長軸方向具有一弧形
    橫竿，利用該弧形橫竿可將領結內部劃分成二部分，領帶之二端分別由此二部分
    穿出而可任意調整長短之相關技術內容。至於本案所為之外形及細部構造─如於
    結體背面設置水滴狀戴扣槽，及於領帶之一頭內藏有膠軟片等之改變，皆屬周知
    慣用之技術手段。因此，本案係組合並運用申請前既有之技術或知識，而為熟習
    該項技術者所能輕易完成，其達成之功效亦未逾越一般所能預測之範疇，難謂具
    進步性，乃為應不予專利之處分。原告不服，提起訴願，遭決定駁回，遂提起本
    件行政訴訟，其主張略以：甲案之設計，其缺點為結構繁雜、生產困難、結體背
    高體蹺，型體如同鴨嘴象鼻不美，帶與結組合時，領帶如同吊在象鼻鴨嘴之嘴唇
    上，不雅、不美、不牢、不適用；乙案之設計，其缺點為結構造型如同漏斗，繫
    戴利用彎鉤掛於襯衫之扣孔上，而扣孔因有鈕扣阻擋，短鉤掛不穩，長鉤會刺喉
    不安全，且生產複雜，增加成本，又會阻礙領帶之進出，使用不便；而本案具美
    感，便於使用，具多變性、新穎性及進步性，且本案結體外觀採流線型設計，後
    背上半部採斜面設計，結體內不設具卡制機構來管制領帶，簡化產品之結構與裝
    置，較引證案增進功效，具進步性；又甲、乙兩案之產品不適用，為不成熟作品
    ，應不得與本案相提並論云云。
三、經查，本案領結異於乙案之漏斗狀，將上半部採斜面設計等之造型外觀，乃屬一
    般性之設計，為熟習該項技術者所易於達成者；又本案異於乙案領結背部所設彎
    鉤，而於結體背面設置水滴狀戴扣槽，亦於甲案所公開揭示，該部分構造實不具
    進步性；且乙案即揭示於固定領結之內部設具一弧形橫竿，利用該弧形橫竿將領
    結內部劃分成二部分，領帶之二端分別由此二部分穿出而得調整長短之相關技術
    內容，本案結體並未設具卡制機構管制領帶，而係將帶體穿入結體正面所設繫帶
    固定桿藉由摩擦力固定領帶，其構成與乙案相較，係運用申請前既有之技術或知
    識，而為熟習該項技術者所能輕易完成且未能增進功效者，難謂具進步性。至於
    有關花色調配等之設計組合，並非屬新型專利考量之範疇；又甲、乙案是否適用
    及是否為成熟之作品，與本案是否合於新型專利要件並無關連。綜上所述，被告
    所為本案應不予專利之處分，揆諸首揭規定及說明，洵無違誤，訴願決定予以維
    持，亦無不合。原告仍執前詞，訴請撤銷，並請求命被告為准予專利之處分，核
    無理由，應予駁回。
據上論結，本件原告之訴為無理由，依行政訴訟法第九十八條第三項前段，判決如主
文。
中　　　華　　　民　　　國　　九十一　　年　　　八　　　月　　二十一　　日
                           臺 北 高 等 行 政 法 院  第二庭
           　　　　　　　　　　　　　　　　　審判長 法　官  徐瑞晃
           　　　　　　　　　　　　　　　　　　　　 法　官  吳慧娟
           　　　　　　　　　　　　　　　　　　　　 法　官  李得灶
右為正本係照原本作成。
如不服本判決，應於送達後二十日內向本院提出上訴狀並表明上訴理由，如於本判決
宣示後送達前提起上訴者，應於判決送達後二十日內補提上訴理由書（須按他造人數
附繕本）。
中　　　華　　　民　　　國　　九十一　　年　　　八　　　月　　二十三　　日
            　　　　　　　　　　　　　　    　      書記官  陳清容
